臺灣新北地方法院民事裁定　　　　110 年度消債更字第175號
聲　請　人　陳美印　


代　理　人　楊忠憲律師
上列當事人因消費者債務清理事件，聲請更生，本院裁定如下：
    主  文
聲請人陳美印自中華民國110 年11月11日上午10時起開始更生程
序。
命司法事務官進行本件更生程序。
    理  由
一、按債務人不能清償債務或有不能清償之虞者，得依本條例所
    定更生或清算程序，清理其債務；債務人對於金融機構負債
    務者，在聲請更生或清算前，應向最大債權金融機構請求協
    商債務清償方案，或向其住、居所地之法院或鄉、鎮、市、
    區調解委員會聲請債務清理之調解；法院開始更生程序之裁
    定，應載明其年、月、日、時，並即時發生效力；法院裁定
    開始更生或清算程序後，得命司法事務官進行更生或清算程
    序，必要時得選任律師、會計師或其他適當之自然人或法人
    一人為監督人或管理，消費者債務清理條例（下稱消債條例
    ）第3 條、第151 條第1 項、第45條第1 項、第16條第1 項
    分別定有明文。次按依消債條例第3 條規定，債務人不能清
    償債務或有不能清償之虞者，均得依本條例所定更生或清算
    程序，清理其債務。不採現行破產法僅以「不能清償」為聲
    請破產之要件，債務人如具「不能清償之虞」亦可聲請更生
    或清算，而不必等到陷於「不能清償」之狀態，使債務人得
    以儘早利用更生或清算程序清理債務，重建經濟生活，債權
    人之權益並可受較大之滿足。所謂「不能清償」，指債務人
    因欠缺清償能力，對已屆期之債務，全盤繼續處於不能清償
    之客觀經濟狀態者而言。又所謂「不能清償之虞」，係指依
    債務人之清償能力，就現在或即將到期之債務，有不能清償
    之蓋然性或可能性而言。易言之，債務人之狀態如置之不理
    ，客觀上得預見將成為不能清償之情形而言，此將來發生不
    能清償之事實，不必達到高度之確信。至於債務人之清償能
    力，則包括財產、信用及勞力（技術），並不以財產為限，
    必須三者總合加以判斷仍不足以清償債務，始謂欠缺清償能
    力而成為不能清償。債務人之清償能力係處於流動性狀態，
    聲請時與法院裁定時之清償能力未必一致，應以法院裁定時
    為判斷基準時（司法院民事廳民國99年11月29日廳民二字第
    0990002160號第二屆司法事務官消債問題研討第4 號消費者
    債務清理條例法律問題研審小組之研審意見參照）。
二、聲請意旨略以：伊積欠債務之原因係因第三人楊志億因生意
    周轉不靈，向伊求助，伊以以卡養卡之方式支應楊志億，因
    而積欠債務。伊曾於110 年3 月23日與最大債權金融機構中
    國信託商業銀行股份有限公司（下稱中國信託銀行）協商，
    因雙方當事人皆未出席，致調解不成立，伊有不能清償債務
    之情事，故提起本件更生之聲請等語。
三、經查，聲請人提出本件更生聲請前，曾與最大債權金融機構
    中國信託銀行進行前置協商，聲請人表示曾與最大債權銀行
    討論協商方案，惟雙方差距過大，最大債權銀行表示將具狀
    表示不出席調解庭，聲請人亦具狀表示將不出席；中國信託
    銀行則表示本案對外債權本金新臺幣（下同）55萬9,122 元
    ，另有資產管理公司債權約63.2萬元，惟聲請人月還款能力
    僅1,000 元，無法負擔本行提供分100 期、利率5%、每月清
    償6,849 元，評估無調解成立可能，經聲請人代理人同意故
    陳報鈞院將不出席本次調解庭並主張調解不成立，因雙方當
    事人於調解期日皆未到庭，於110 年3 月23日調解不成立乙
    節，經本院調取110 年度司消債調字第146 號卷宗（下稱調
    解卷宗）查閱無訛，是此部分事實堪以認定，合先敘明。又
    本件聲請人所積欠本金及利息債務總額未逾1,200 萬元，且
    於聲請更生前1 日回溯5 年內未從事每月平均營業額20萬元
    以上之營業活動，業據聲請人陳明在卷，是以聲請人本件更
    生聲請可否准許，即應審究聲請人現況是否有不能清償債務
    或有不能清償之虞等情事而定。
四、次查：
  (一)聲請人主張其名下僅有1筆南山人壽保單，保單價值準備
    金224,507 元外，無其他財產，聲請人於聲請更生前2 年迄
    今係於家庭式美髮店擔任美髮助理，每月收入2 萬3,800 元
    等情（見本院卷第45、46頁），業據聲請人提出財產及收入
    狀況說明書、全國財產稅總歸戶財產查詢清單、104 至108
    年度綜合所得稅各類所得資料清單、前置協商收入切結書、
    中華民國人壽保險商業同業公會保險業通報作業資訊系統資
    料查詢結果表、南山人壽保單價值準備金一覽表、薪資袋等
    件為證（見調解卷第11、12、33至43、61頁及本院卷第51至
    61頁），堪可憑採。
  (二)按債務人必要生活費用，以最近一年衛生福利部或直轄市
    政府所公告當地區每人每月最低生活費1.2 倍定之；前二項
    情形，債務人釋明更生期間無須負擔必要生活費用一部或全
    部者，於該範圍內，不受最低數額限制；債務人證明確有必
    要支出者，不受最高數額及應負擔比例之限制；消債條例第
    64條之2 第1 項、第3 項定有明文。聲請人主張其每月必要
    支出租金支出1 萬元、膳食費用6,000 元、交通費用500 元
    、水電瓦斯費1,000 元、手機費用700 元、勞健保費2,317
    元，合計2 萬0,517 元等節（見本院卷第46、47頁），業據
    聲請人提出房屋租賃契約書、新北市理燙髮美容職業工會繳
    款收據明細、新海瓦斯用戶履歷報表、中華電信股份有限公
    司新北營運處繳費證明單、證明書為證（見調解卷第47至55
    頁及本院卷第73至81頁），雖已逾110 年度新北市每人每月
    最低生活費用1 萬5,600 元之1.2 倍即1 萬8,720 元，惟本
    院審酌現今經濟社會常情，聲請人所提列之項目及金額尚無
    不合理之處，是聲請人此部分之主張尚堪憑採。
   (三)聲請人主張其育有1名成年子女，每月支出子女扶養費
    2,000 元乙節，業據聲請人提出戶籍謄本、學生證、中山醫
    學大學繳費單、全國財產稅總歸戶財產查詢清單、107 、10
    8 年度綜合所得稅各類所得資料清單為證（見調解卷第57、
    59頁及本院卷第63、67至71頁）。查聲請人之子女係88年11
    月24日出生（見調解卷第45頁），現為22歲，雖已年滿20歲
    ，惟仍在學中，則聲請人主張其無謀生能力而有受扶養之必
    要，堪可憑採。又依民法第1089條第1 項規定，聲請人應與
    配偶共同負擔扶養費。據此計算，並依消債條例第64條之2
    第2 項規定，聲請人主張其每月需支付子女扶養費2,000 元
    ，較聲請人本應負擔子女每月消費支出9,360 元（即：18,
    720 元÷2 人＝9,360 元）為低，應堪採信。
  (四)綜上，聲請人每月可處分所得數額為2萬3,800元，扣除每
    月必要生活費用及扶養費2 萬2,517 元後，剩餘1,283 元，
    徵以聲請人積欠中國信託銀行214 萬1,934 元、萬榮行銷股
    份有限公司120 萬8,374 元、滙誠第二資產管理股份有限公
    司88萬9,083 元，合計423 萬9,391 元（見調解卷第75至99
    頁、111 頁），聲請人為69年7 月出生（見調解卷第45頁）
    ，距離法定退休年齡65歲剩約24年，以聲請人每月清償1,28
    3 元計算，聲請人至多僅能清償約36萬9,504 元，是以聲請
    人目前之資力，客觀上處於不足以清償債務之經濟狀態，符
    合消債條例第3 條所規定「債務人不能清償債務或有不能清
    償之虞」之情形。
五、從而，聲請人確有無法清償債務之情事，又所負無擔保或無
    優先權之本金及利息債務並未逾1,200 萬元，且未經法院裁
    定開始清算程序或宣告破產，而聲請人於聲請更生前1 日回
    溯5 年內未從事營業活動。復查無消債條例第6 條第3 項、
    第8 條或第46條各款所定駁回更生聲請之事由存在，則聲請
    人聲請更生，應予准許。至更生程序開始後，聲請人之更生
    方案仍須由債權人會議可決或由法院裁定認可後方能實行，
    倘更生方案未能經債權人會議可決或經法院裁定認可，則將
    依消債條例第61條規定，開始清算程序，此恐非有利於聲請
    人，是請斟酌以最大還款誠意，擬定足為債權人接受或足供
    法院認為公允之更生方案，俾免更生程序進行至依消債條例
    第61條規定應行清算之程度，附此敘明。
六、爰裁定如主文。
中    華    民    國   110    年    11    月    11    日
                  民事第一庭  法  官  張惠閔
以上正本證明與原本無異。
本件裁定不得抗告。
本裁定已於民國110年11月11日上午10時公告。
中    華    民    國   110    年    11    月    11    日
                              書記官  林沂㐵